臺灣彰化地方法院民事判決
110年度訴字第426號
原      告  林士棋  
訴訟代理人  趙惠如律師
被      告  葉修豪  
訴訟代理人  張哲銘律師
上列當事人間因詐欺案件（本院109年度易字第48號），經原告
提起刑事附帶民事訴訟請求損害賠償（本院109年度附民第32號
），經本院刑事庭裁定移送前來，本院於民國110年10月20日言
詞辯論終結，判決如下：
    主  文
被告應給付原告新臺幣250萬元，及自民國105年9月26日起至清
償日止，按年息百分之5計算之利息。
訴訟費用由被告負擔。
本判決於原告以新臺幣83萬3000元為被告供擔保後，得假執行；
但被告如以新臺幣250萬元為原告預供擔保，得免為假執行。
    事實及理由
甲、程序方面：
　　按刑事附帶民事訴訟一經移送同院民事庭，即應適用民事訴
    訟法之規定（最高法院76年台上字第781號判決參照）。又
    訴狀送達後，原告不得將原訴變更或追加他訴，但請求之基
    礎事實同一者，不在此限，民事訴訟法第255條第1項第2款
    定有套文。原告提起刑事附帶民事訴訟，係依侵權行為規定
    請求被告賠償新臺幣（下同）250萬元本息，嗣於本院審理
    中追加民法第197條第2項、第179條為請求權基礎，有民事
    準備書狀可稽（見本院卷第101-107頁）。核其請求之基礎
    事實，同本於因被告詐欺取財原告250萬元所生爭議，且證
    據資料具有共通性與關聯性，於審理時得加以利用，依前開
    說明，自應准許。
乙、實體方面：　　
壹、原告主張：
一、兩造為朋友關係，被告竟基於詐欺取財之意思，於民國105 
    年9月間某日，向原告詐稱：建設公司欲在彰化縣○○鎮○○○段
    000 地號土地（重劃後為鹿鳴段69、70地號土地，下稱系爭
    土地）上，興建集合式住宅（下稱系爭建案），每投資1股2
    50萬元，約1年之後，可分得紅利80萬元等語，而邀集原告
    一起投資，原告誤信為真，因而於105年9月26日，指示訴外
    人即原告配偶龔子函，匯款250萬元（下稱系爭250萬元），
    至被告所指定、不知情之訴外人黃建霖所有中華郵政股份有
    限公司和美郵局（下稱和美郵局）帳號00000000000000號帳
    戶內，上開款項並遭被告提領。嗣因上開投資案屆期，被告
    並未依約給付本金及獲利，原告始知受騙。又被告上開行為
    ，業經本院109年度易字第48號刑事判決被告犯詐欺取財罪
    ，被告不服提起上訴，亦經臺灣高等法院臺中分院110年度
    上易字第415號刑事判決上訴駁回確定（下稱本件刑事案件
    ）。為此，爰依民法第184條第1項、第197條第2項、第179
    條規定請求被告賠償給付250萬元本息等語。
二、並聲明：
㈠、被告應給付原告250萬元，及自105年9月26日起至清償日止，
    按年息百分之5計算之利息。
㈡、願供擔保，請准宣告假執行。　　
貳、被告則以：
一、原告主張被告向其詐欺取財系爭250萬元，因而受有損害云
    云，然本件純屬兩造間之賭資借貸糾紛，況被告長期向原告
    簽賭，賭輸金額已逾千萬元，臺灣彰化地方檢察署（下稱彰
    化地檢署）108年度偵字第9153號簡易判決處刑書亦認定被
    告於104至105年間，至少向原告簽賭累計賭輸600餘萬元，
    本件原告交付被告之250萬元，實係兩造約定供被告向原告
    簽賭之用，因最終被告均向原告簽賭殆盡，難認原告受有損
    害。又雖本件刑事案件判決被告有罪，然刑事判決偏採告訴
    人片面指述，並未審酌被告提出諸多有利於己之證據及辯解
    ，並無可採。縱認被告對原告應負侵權行為損害賠償責任，
    然依原告向彰化地檢署提出之刑事告訴狀所載，其自陳於10
    6年9月間已知受騙，則原告遲至109年2月6日始提起本件損
    害賠償訴訟，依民法第144條第1項、第197條等規定，已罹
    於2年之消滅時效，被告自得拒絕給付。又民法第197條第2
    項不當得利規定為構成要件準用，原告主張被告收受250萬
    元款項為無法律上原因，應負舉證責任，倘若原告主張被詐
    欺而為投資的意思表示，因被告收受系爭250萬元乃基於當
    時兩造間的約定，亦非無法律上原因，原告主張實無理由等
    語資為抗辯。
二、答辯聲明：
㈠、原告之訴及其假執行之聲請均駁回。
㈡、訴訟費用由原告負擔。
㈢、如受不利之判決，願供擔保請准宣告免為假執行。
參、本院之判斷：
一、原告主張兩造為朋友關係，原告依被告之指定，於105年9月
    26日指示配偶龔子函，匯款250萬元至黃建霖所有和美郵局
    帳號00000000000000號帳戶內，上開款項經被告提領。又被
    告之行為，業經本院109年度易字第48號刑事判決被告犯詐
    欺取財罪，被告不服提起上訴，亦經臺灣高等法院臺中分院
    110年度上易字第415號刑事判決上訴駁回確定乙節，為兩造
    所不爭執，且有上開刑事判決書在卷可稽（見本院卷第17-3
    1頁、第55-75頁），復並經本院調取本件刑事案件審閱無訛
    ，當堪信屬實。
二、原告主張被告係邀其投資系爭建案為名，詐欺取財原告系爭
    250萬元等語。被告則否認之，並辯稱其取得原告系爭250萬
    元，純屬兩造間之賭資借貸糾紛云云，並舉彰化地檢署108
    年度偵字第9153號簡易判決處刑書記載被告於104至105年間
    ，至少向原告簽賭累計賭輸600餘萬元為證（見本院卷第89-
    90頁）。經查：
㈠、按刑事訴訟判決所認定之事實，固非當然有拘束民事訴訟判
    決之效力，但民事法院調查刑事訴訟原有之證據，而斟酌其
    結果以判斷事實之真偽，並於判決內記明其得心證之理由，
    並非法所不許（最高法院49年度台上字第929號判決意旨參
    照），是本院自得調查本件刑事案件中原有之證據，斟酌其
    結果以判斷其事實，先予敘明。　　
㈡、原告於本件刑事案件中提出兩造LINE對話紀錄（見刑事一審
    卷第301-308 頁），兩造對話內容如下：
　「被告：好效習
　　被告：建設公司說好可是他說對我就好
    被告：他跟我說1股250萬
    被告：分80萬
    被告：我看下午我在跟你說
    被告：我早上先去建設公司聽看看
    被告：在說
    被告：真好還在睡
    被告：我快忙死了
    被告：起床了嗎？
    原告：語音（8 秒）
    被告：下午在去你家說
    被告：先忙
    原告：傳送貼圖（謝謝）
    （9月25日週日）
    被告：（傳送黃建霖上開郵局存摺封面）
    被告：修豪錢匯到這一本就好，匯好了在打電話給我就好
    原告：我在掛香
    被告：歐歐
    被告：了解
    （9月26日週一）
    被告：我出門工作
    被告：你還在睡真好
    原告：睡小鳥，今天禮拜一都要跟客戶對匯，等一下還要
          處理你的250很忙啊～
    原告：（傳送匯款250萬元至黃建霖上開郵局帳戶之匯款
             單）
    原告：傳送貼圖（大仔啊）
    被告：收到
    原告：傳送貼圖（大仔啊）」。
    觀之上開對話內容，及參諸證人黃建霖於刑事一審審理時證
    稱：我到被告經營的大理石工廠，找朋友王建盛聊天，剛好
    會遇到被告，所以會一起聊天，但我們私下並無往來，後來
    被告說有人要匯款給他，向我借郵局帳戶使用，因為郵局帳
    戶裡面沒有什麼錢，所以我並沒有細問，直接將郵局的存摺
    、印章，借給被告使用，大約不到1個月左右，被告有把存
    摺、印章還給我，而我之後沒有將郵局帳戶借給其他人使用
    ；我並不認識林士棋、龔子函、張啟宗，而且我也沒有拍攝
    郵局存摺的照片給林士棋、龔子函等語（見刑事一審卷第38
    7-398 頁）。足見黃建霖根本不認識原告，亦未將存摺借給
    原告，或拍攝存摺封面給原告使用，則兩造間之對話內容，
    既有被告傳送黃建霖和美郵局存摺封面，堪認上開LINE對話
    紀錄，就是兩造間的對話無誤。
㈢、證人即原告配偶龔子函於本件刑事案件一審審理時證稱：被
    告有一次開車到我的住處，跟我們說有個投資標的還不錯，
    只要投資250萬元，1年之後，不管房子賣的好或不好，我們
    都可以獲利80萬元，當時我、林士棋還有被告都在車內，被
    告還有拿建商蓋房子的目錄給我們看，因為被告跟我先生有
    交情，被告為人不錯，又經營大理石生意，蠻正派的，所以
    我跟我先生討論後，決定投資，於是我就匯款250萬元，至
    被告指定的帳戶內，但其中的100萬元，是我乾爹張啟宗出
    資投資，張啟宗分2次，各50萬元，拿現金給我；後來投資
    案到期，被告又避不見面，所以我跟張啟宗去找被告，當時
    張啟宗問被告投資案到期了，要如何處理，被告沈默，張啟
    宗就跟被告說，給他時間處理，下次再來，後來第二次我們
    去找被告，被告也是沈默之後，要求我們不要再去他的住處
    ，要告就去告，所以我們就決定採取法律途徑，但投資的相
    關細節，都是我先生在處理等語（見刑事一審卷第255-274 
    頁）。另證人張啟宗於該案一審審理時證稱：龔子函是我兒
    子的朋友，她常來我家，所以我認她當乾女兒，後來她跟林
    士棋結婚後，我才認識林士棋；105年9月間，龔子函跟我說
    ，要不要投資一個建案，龔子函還跟我說，對方在和美從事
    大理石，建案是在頂番婆，因為我有在投資建案，所以我知
    道被告家經營的大理石很不錯，我也很信任龔子函，所以就
    決定投資100萬元，於是我分2次，各50萬元，拿現金給龔子
    函，但我並沒有詢問投資案可以獲利多少，龔子函、林士棋
    是說投資案有80萬元的獲利，我可以拿40萬元；後來投資案
    到期，龔子函都沒有把投資款項給我，我就去詢問龔子函，
    當時龔子函告訴我，他們都找不到被告，後來龔子函有給我
    看被告簽的切結書，於是我們就去找被告，我問被告切結書
    是否是他簽名的，被告就說是，然後我跟被告說，給他時間
    好好跟我處理，隔了一週，我跟龔子函再去找被告，但他說
    不要再來了，要告就去告，所以我就跟林士棋說，錢不能就
    這樣讓被告拿走，要對被告提出告訴等語（見刑事一審卷第
    275-287頁）。
㈣、原告於本件刑事案件中提出被告於106年9月30日簽立之切結
    書（下稱系爭切結書），而被告於該案件中並不爭執系爭切
    結書之真正，僅辯稱原告為掩飾重利，才要求伊簽立系爭切
    結書云云，此有被告簽立之系爭切結書附在本件刑事案件中
    可稽（另見本院卷第79頁），自堪信系爭切結書之真正。觀
    之被告所簽立之系爭切結書記載「一、立切結書人葉修豪為
    投資黃建霖之土地鹿港鎮頂番婆段404地號之開發案，確實
    收受林士棋先生新台幣貳佰伍拾萬元整，期間自105年9 月3
    0日至106年11月30日止是實。二、本人確實要求林士棋直接
    將金額匯入和美鎮郵局帳號00000000000000黃建霖之帳號10
    5年9月26日匯款單為憑。三、期滿應將本金新台幣貳佰伍拾
    萬元整，及紅利新台幣捌拾萬元整，負責全部歸還給林士棋
    先生無異議」等語。
㈤、綜合以上事證資料研析，實足認定原告主張被告係邀其投資
    系爭建案，因而取得系爭250萬元，為屬真實可信。被告辯
    稱其取得原告系爭250萬元，純屬兩造間之賭資借貸糾紛云
    云，要無可信。
㈥、再根據本件刑事案件卷內黃建霖和美郵局交易明細、中華郵
    政股份有限公司109年6月1日儲字第1090127987號函及所檢
    附之相關提款、匯款單據（見刑事交查卷第131-132 頁、刑
    事一審卷第99-108 頁），被告之提款明細如附表所示。顯
    見被告並未將其取得之系爭250萬元用於投資系爭建案，此
    情亦為被告所不爭執，佐以被告否認系爭250萬元為投資款
    ，則原告主張被告係以詐欺之方式取得原告系爭250萬元，
    當屬可信。被告雖稱引用伊於本件刑事案件之抗辯云云，然
    其於本件刑事案件所辯，與上開事證資料及本院前開認定不
    符，並無足採。且本件刑事案件，亦認被告所辯均無可信，
    而判決被告犯詐欺取財罪，處有期徒刑拾月確定，堪為佐證
    。
三、按因故意或過失，不法侵害他人之權利者，負損害賠償責任
    。故意以背於善良風俗之方法，加損害於他人者亦同。違反
    保護他人之法律，致生損害於他人者，負賠償責任。但能證
    明其行為無過失者，不在此限。無法律上之原因而受利益，
    致他人受損害者，應返還其利益。雖有法律上之原因，而其
    後已不存在者，亦同。民法第184條、第179條分別定有明文
    。查被告係以詐欺方式取得原告系爭250萬元，業經本院認
    定如前。則原告主張其得依侵權行為、不當得利法律關係，
    請求被告賠償給付，當屬有據。至被告雖另辯稱縱認被告對
    原告應負侵權行為損害賠償責任，依原告向彰化地檢署提出
    之刑事告訴狀所載，其自陳於106年9月間已知受騙，則原告
    遲至109年2月6日始提起本件損害賠償訴訟，依民法第144條
    第1項、第197條等規定，已罹於2年之消滅時效，被告自得
    拒絕給付；又民法第197條第2項不當得利規定為構成要件準
    用，原告主張被告收受250萬元款項為無法律上原因，應負
    舉證責任，倘若原告主張被詐欺而為投資的意思表示，因被
    告收受250萬元款項是基於當時兩造間的約定，亦非無法律
    上原因云云。惟按損害賠償之義務人，因侵權行為受利益，
    致被害人受損害者，於前項時效完成後，仍應依關於不當得
    利之規定，返還其所受之利益於被害人。民法第197條第2項
    復有明文。且不當得利請求權之時效應為15年，則雖原告之
    侵權行為損害賠償請求權，業已罹於2年短期時效，依民法
    第197條第2項規定，於時效完成後，被告仍應依關於不當得
    利之規定，返還其所受之利益即系爭250萬元予原告，故被
    告上開所辯亦無足採。
四、按不當得利之受領人於受領時，知無法律上之原因或其後知
    之者，應將受領時所得之利益，或知無法律上之原因時所現
    存之利益，附加利息，一併償還；如有損害，並應賠償，民
    法第182條第2項定有明文。且應付利息之債務，其利率未經
    約定，亦無法律可據者，週年利率為百分之5，民法第203條
    亦有明文。查被告應依民法第197條第2項規定，返還其所受
    之利益即系爭250萬元予原告；且原告係依被告之指定，於1
    05年9月26日指示配偶龔子函，匯款250萬元至黃建霖所有和
    美郵局帳號00000000000000號帳戶內，均據前述。則依上開
    規定，原告併請求被告給付自105年9月26日起至清償日止按
    年息百分之5計算之利息，核無不合，亦應准許。
五、綜上所述，本件被告所辯並無可採，應以原告主張為屬有據
    。從而，原告依民法第197條第2項規定，請求被告給付250
    萬元，及自105年9月26日起至清償日止，按年息百分之5計
    算之利息，為有理由，應予准許。
肆、本件事證已臻明確，兩造其餘之攻擊或防禦方法及所用之證
    據，經本院審酌後，認為均不足以影響本判決之結果，爰不
    逐一論列。
伍、兩造均陳明願供擔保宣告准免假執行，經核均無不合，爰分
    別酌定相當擔保金額准許之。
陸、訴訟費用負擔之依據：民事訴訟法第78條。
中　　華　　民　　國　　110 　年　　11　　月　　4 　　日
                  民事第三庭    法　官　洪堯讚
一、上為正本係照原本作成。
二、如不服本判決，應於判決送達後20日內，向本院提出上訴狀
    （須按他造當事人之人數附繕本），如委任律師提起上訴者
    ，應一併繳納上訴審裁判費。
三、提起上訴，應以上訴狀表明㈠對於第一審判決不服之程度，
    及應如何廢棄或變更之聲明，㈡上訴理由（民事訴訟法第441
    條第1項第3款、第4款），提出於第一審法院。　　
中　　華　　民　　國　　110 　年　　11　　月　　4 　　日
                                書記官　李盈萩

附表：和美郵局帳戶交易情形
編號 日期 交易情形 備註 1 105 年9 月26日 龔子函匯入250 萬元 帳戶餘額250 萬48元 2 105 年9 月26日 現金提款49萬元  3  105 年9 月28日  跨行提款2 萬元跨行提款1 萬元  4 105 年9 月29日 提款49萬元 ⒈同日匯款20萬3,000 元至王建盛帳戶 ⒉同日匯款8 萬元至龔子函帳戶 5 105 年10月4 日 匯款55萬元給鍾家寶  6 105 年10月5 日 提款5萬元  7 105 年10月6 日 提款30萬元  8  105 年10月7 日  跨行提款2 萬元跨行提款1 萬元  9 105 年10月10日 提款3 萬5,000 元  10  105 年10月11日  支付國泰人壽1,805 元、762 元  11 105 年10月12日 跨行提款5,000 元  12 105 年10月14日 跨行提款1 萬元  13  105 年10月15日  提款4 萬元提款1 萬元  14 105 年10月16日 跨行提款1 萬元  15 105 年10月25日 提款1 萬元  16  105 年10月26日  提款43萬5,000元  ⒈交易對象不明 ⒉帳戶餘額2,446元